---
title: 'Application n°1'
---

```{r setup, echo=FALSE}
knitr::opts_chunk$set(echo = TRUE, message=FALSE, warning = FALSE)
```


```{r packages}
library(sf, quietly= TRUE,warn.conflicts = F)
library(dplyr, quietly = TRUE,warn.conflicts = F)
library(knitr)
library(mapsf)
library(car,warn.conflicts = F,quietly=T)
```



Pour des raisons de cohérence pédagogique, il est important que certains tableaux de données soient présents tout au long des cours qui seront dispensés pendant l'école d'été CIST 2022-2023. Compte-tenu des perspectives différentes qu'implique leur traitement, nous avons besoin d'au moins deux tableaux de nature différente :

- un tableau de **données sociologiques ou économiques individuelles** permettant de décrire le comportement d'acteurs développant des stratégies ou des pratiques en fonction de déterminants liées à des attributs personnels, familiaux ou contextuels.
- un tableau de **données spatiales agrégées** décrivant des variables relatives à un agrégat de population localisée dans l'espace pour lequel on pourra à la fois étudier les relations entre variables agrégées et introduire des variables plus spécifiquement spatiales. Ce tableau débouchant sur des questions de cartographie. 

L'objectif de la présente note est de présenter un tableau du second type pouvant être utilisé dans le module *Modélisation d'une variable Y quantitative*. Il s'agit d'un tableau décrivant les pays africains en 2017-2018 à l'aide d'indicateurs tirés du rapport mondial sur le développement humain de 2020 et complété par quelques variables tirées de la base des pays du Monde du CEPII. Il possède plusieurs avantages : 

- Ce tableau a déjà été utilisé lors de l'initiation à R dispensé aux formateurs de l'EE CIST au printemps 2022 pour les premiers cours portant sur l'analyse de variance ou la régression linéaire simple ce qui est un avantage. 
- Il est de taille assez réduite (49 pays) mais suffisante pour mener des analyses statistiques multivariées. On peut le réduire facilement à un plus petit nombre d'individu en utilisant par exemple le critère de découpage de l'Afrique en 5 régions proposé par les Nations-Unies. 
- Il est assez complet mais contient quelques valeurs manquantes (notamment pour l'Érythrée ou le Soudan-Sud) ce qui permettra de mettre en place des exercices de prédiction issues d'un modèle de régression simple ou multiples.
- Il comporte des pays de taille très différente ce qui posera la question de la pondération des analyses.
- Il contient des valeurs exceptionnelles ou aberrantes et affiche des distributions non gaussienne pour plusieurs indicateurs ce qui permet de poser des problèmes de transformation d'indicateurs.
- Il pourra facilement être mis à jour à l'avenir dans la mesure où le rapport sur le développement humain reprend chaque année la plupart des indicateurs anérieurs.
- On pourra ultérieurement construire des données diachroniques afin de suivre des évolutions. 

## A. Données

Le chargement des données s'effectue à l'aide de trois fichiers qui peuvent être importées dans R mais aussi bien dans d'autres logiciels de statistique (format .csv) ou de cartographie (format .shp). 

```{r}
don <- read.csv2("DEV-AFRIC-2018/data/afrika_don.csv")
meta <- read.csv2("DEV-AFRIC-2018/data/afrika_don_meta.csv")
map <- st_read("DEV-AFRIC-2018/shp/afrika_map.shp",quiet = T)
```

### Liste des variables

```{r}
kable(meta, caption = "Défintion et source des variables")
```

### Sélection d'un sous-tableau

A titre d'exemple, nous allons extraitre un petit tableau utile pour le module de modélisation d'une variable Y quantitative ainsi qu'un nombre limité de variable auquel on donnera un préfixe pour mieux repérer leur rôle dans les modèles statistiques qui seront développés :

- **W** : variable de pondération
- **Y** : variable dépendante (à expliquer) de type quantitatif continu
- **X** : variable indépendante (explicative) de type quantitatif continu 
- **Q** : variable indépendante (explicative) de type qualitatif ou quantitatif discret 





```{r}

sel<-don %>% select(   iso3,  
                       nom,
                       W_POP = POP,
                       Y_TMI = MORINF,
                       Y_FEC = ADOFEC,
                       X_PIB = PIB,
                       X_URB = URBANI,
                       X_JEU = DJEUNE,
                       Q_ACC = LOCKED,
                       Q_FRA = COLFRA,
                       Q_REG = SUBREG) %>%
                mutate(Q_ACC = as.factor(Q_ACC),
                       Q_FRA = as.factor(Q_FRA),
                       Q_REG = as.factor(as.character(Q_REG))) 
 levels(sel$Q_ACC)  <-c("Pays côtier","Pays enclavé")
 levels(sel$Q_FRA)  <-c("Col. Fr. Non","Col. Fr. Oui") 

# levels(sel$Q_REG) <- c("Centre", "Ouest")
 sel<-sel[complete.cases(sel),]
 
kable(sel, caption = "Tableau de données retenu", digits=1)
```

### Paramètres principaux

On résume rapidement les variables retenues ce qui permet de constater qu'elles sont toutes complètes sauf la variable X1_PIB pour laquelle il y a trois valeurs manquantes.

```{r}
summary(sel)

```


### Fonds de carte

Nous disposons d'un fonds de carte permettant d'effectuer des jointures avec les données (via la variable iso3) ce qui permettra de procéder à des analyses cartographiques des variables dépendantes ou indépendantes ainsi que des résidus des modèles. Ces résidus sont souvent intéressant pour suggérer la présence de variables latentes oubliéesdans l'analyse.



```{r, echo = FALSE, message = F,fig.height=10, fig.width=8}
mapsel <- left_join(map,sel)
par(mfrow = c(3,3), mar=c(0,0,0,0))

mf_map(x=mapsel, type="base", col="lightyellow")
mf_map(x = mapsel, type = "prop", var="W_POP", inches = 0.05, col="gray20")
mf_layout(title="W_POP")

mf_map(x = mapsel, type = "choro", var="Y_TMI",nbreaks = 4, pal = "Greens")
mf_layout(title="Y_TMI")

mf_map(x = mapsel, type = "choro", var="Y_FEC",nbreaks = 4, pal = "Greens")
mf_layout(title="Y_FEC")

mf_map(x = mapsel, type = "choro", var="X_PIB",nbreaks = 4, pal = "Reds 2")
mf_layout(title="X_PIB")

mf_map(x = mapsel, type = "choro", var="X_URB",nbreaks = 4,pal = "Reds 2")
mf_layout(title="X_URB")

mf_map(x = mapsel, type = "choro", var="X_JEU",nbreaks = 4, pal = "Reds 2")
mf_layout(title="X_JEU")

mf_map(x = mapsel, type = "typo", var="Q_ACC")
mf_layout(title="Q_ACC")

mf_map(x = mapsel, type = "typo", var="Q_FRA")
mf_layout(title="Q_FRA")

mf_map(x = mapsel, type = "typo", var="Q_REG")
mf_layout(title="Q_REG")

```

## B. Variable dépendant

On se propose d'expliquer la variable mortalité infantile. On va donc analyser rapidement ses caractéristiques statistiques

### Forme de la distribution

```{r}
Y<-sel$Y_TMI
labelY<-"Tx de mort. infantile (p.1000)"

hist(Y, main=labelY)
```

La distribution est unimodale et globalement symétrique.

### Valeurs exceptionnelles

```{r}
boxplot(Y, main=labelY, horizontal=T)
```

La distribution ne comporte pas de valeurs exceptionnelles.

### Normalité

```{r}
shapiro.test(Y)
```
La distribution est gaussienne avec une probabilité très élevée.


## C. Analyse de variance


On va tester tour à tour chacune de nos trois variables indépendantes qualitatives

### modèle 1 : La mortalité infantile varie-t-elle selon les régions ?

```{r}
Q1<-sel$Q_REG
labelQ1 = "Region"

plot(Y~Q1,cex.axis=0.6, xlab=labelQ1, ylab=labelY)

mod<-lm(Y~Q1)
summary(mod)
anova(mod)

```

### Modèle 2 : La mortalité infantile varie-t-elle selon l'accès à la mer

```{r}
Q2<-sel$Q_ACC
labelQ2 = "Accès à la mer"

plot(Y~Q2,cex.axis=0.6, xlab=labelQ2, ylab=labelY)

mod<-lm(Y~Q2)
summary(mod)
anova(mod)

```

### Modèle 3 : La mortalité infantile varie-t-elle selon l'héritage colonial

```{r}
Q3<-sel$Q_FRA
labelQ3 = "Héritage colonial"

plot(Y~Q3,cex.axis=0.6, xlab=labelQ3, ylab=labelY)

mod<-lm(Y~Q3)
summary(mod)


```

### Analyse de variance à plusieurs facteurs : Y = f(Q1,Q2,Q3)


```{r}
mod<-lm(Y~Q1+Q2+Q3)
summary(mod)
Anova(mod, type="III")

```


On retient les deux variables qui avaient des effets isolés significatifs

```{r}
Y<-sel$Y_TMI
Q1<-sel$Q_REG
Q2<-sel$Q_ACC
Q3<-sel$Q_FRA


mod<-lm(Y~Q1+Q2+Q3)
summary(mod)
Anova(mod, type="III")

```




## D. Régression linéaire

On reprend la même variable dépendante (Y = fécondité des femmes de 15-19 ans) et on la confronte cette fois-ci à trois variables indépendantes de type quantitatif continu.


### Modèle 1 : La richesse par habitant (log) fait-elle diminuer la mortalité infantile ?

```{r}
X1<-log10(sel$X_PIB)
labelX1 <-"log10(PIB/hab)"
N<-sel$iso3

mod<-lm(Y~X1)
summary(mod)

plot(X1,Y, cex=1, col="black",pch=20, xlab=labelX1,ylab=labelY)
abline(mod,col="red")
abline(v=mean(X1),lty=2, lwd=2)
abline(h=mean(Y),lty=2)
text(X1,Y,N,cex=0.6,pos = 1, col="blue")
```




### Modèle 2 : L'urbanisation fait-elle diminuer la mortalité infantile ?



```{r}
Y<-sel$Y_TMI
X2<-sel$X_URB
labelX2<-"Taux d'urbanisation (%)"
N<-sel$iso3



mod<-lm(Y~X2)
summary(mod)

plot(X2,Y, cex=1, col="black",pch=20, xlab=labelX2,ylab=labelY)
abline(mod,col="red")
abline(v=mean(X2),lty=2, lwd=2)
abline(h=mean(Y),lty=2)
text(X2,Y,N,cex=0.6,pos = 1, col="blue")
```


### Modèle 3 : La mortalité infantile est-elle plus forte au début de la transition démographique ?

Le taux de dépendance des jeunes (Jeunes/Adulte) est un bon proxi de l'avancement dans la transition démographique. Très fort au début de celle-ci, il diminue ensuite réguièrement. 

```{r}
Y<-sel$Y_TMI
X3<-sel$X_JEU
labelX3<-"Jeunes/adultes (%)"
N<-sel$iso3



mod<-lm(Y~X3)
summary(mod)

plot(X3,Y, cex=1, col="black",pch=20, xlab=labelX3,ylab=labelY)
abline(mod,col="red")
abline(v=mean(X3),lty=2, lwd=2)
abline(h=mean(Y),lty=2)
text(X3,Y,N,cex=0.6,pos = 1, col="blue")
```

### Régression linéaire multiple : Y = f(X1,X2,X3, ...)

```{r}
mod<-lm(Y~X1+X2+X3)
summary(mod)
Anova(mod, type="III")

```


## Modeles hybrides

On aurait enfin pu tenter de combiner les variables continues et discrètes dans un même modèle.

### Ensemble des variables

```{r}
mod<-lm(Y~X1+X2+X3+Q1+Q2+Q3)
summary(mod)
Anova(mod, type="III")
vif(mod)

```


### Variables les plus pertinentes

```{r}
Y<-sel$Y_TMI

mod<-lm(Y~X1+Q1)
summary(mod)
Anova(mod, type="III")

```

### Interactions

```{r}

mod<-lm(Y~X1:Q1)
summary(mod)
Anova(mod, type="III")

```




## EXERCICES

Refaire l'analyse avec la variable Y = Fécondité des 15-19 ans

