---
title: 'Application n°2'
---

```{r setup, echo=FALSE}
knitr::opts_chunk$set(echo = TRUE, message=FALSE, warning = FALSE)
```


```{r packages}
library(knitr)
library(dplyr, quietly = TRUE,warn.conflicts = F)
library(car,warn.conflicts = F,quietly=T)
library(readxl)
library(sf)
library(mapsf)

```

L'objectif de la présente est d'analyser un tableau de **données d'enquête** permettant de décrire les revenus des ménages et un certain nombre d'indicateurs de confort en fonction d'attributs du chef de ménage ou du ménage proprement dit. 


(...)

## A. Données

(...)

### Importation

On importe les données depuis Excel

```{r}
don <- read_excel("FIN-BENIN-2018/data/select.xls",sheet = "data")
kable(head(don), caption = "Premières lignes du tableau")
```

### Liste des variables

```{r}
meta <- read_excel("FIN-BENIN-2018/data/select.xls",sheet = "meta")
kable(meta,caption = "Liste des variables")
```


**N.B.1**: Nous avons éliminé du tableau initial les individus dont le revenu par personne se situait dans les 5% les plus élevés et les 5% les plus faibles, ainsi que les données incomplètes. Il ne reste donc plus que 4685 observations contre un peu plus de 6000 dans le tableau initial. La pondération n'est donc plus correcte pour effectuer des redressements et elle ne sera pas utilisée. 

**N.B.2**: Le revenu total du ménage a été obtenu soit de façon absolue (la personne donne un chiffre unique), soit par tranche selon une grille de réponse. Dans ce dernier cas, nous avons pris comme valeur le centre de la tranche. Pour les tranches extrêmes nous avons alloué la valeur 20000 pour la modalité "*moins de 40000*" et la valeur 1000000 popur la modalité "*plus de 750000*". Ceci entraîne donc une concentration artificielle des valeurs autour de 20000.

### Ajout de nouvelles variables

Nous construisons à partir du tableau deux nouvelles variables :

- **hou_inc_cap** : revenu moyen par habitant d'un ménage
- **hou_roo_occ** : nombre d'individu par pièces de couchage

```{r}
don$hou_inc_cap <- don$hou_inc/don$hou_mbr
don$hou_roo_occ <- don$hou_mbr/don$hou_roo
```


### Sélection 

On n'opère aucune sélection dans l'immédiat

```{r}
sel<-don
```


### Paramètres principaux

On résume rapidement les variables retenues 

```{r}
summary(sel)

```


### Fonds de carte

Nous disposons d'un fonds de carte (source : IPUMS) permettant de cartographier éventuellement les résultats de certaines analyses par département.

```{r}
map<-st_read("FIN-BENIN-2018/shp/geo1_bj2013.shp", quiet=T)
```


Il permet d'ores et déjà de repérer la position des départements

```{r,fig.height=8,fig.width=6}

mf_map(map, type="typo",var="ADMIN_NAME")
mf_label(map,var = "DEPT2013" )
mf_layout(title = "Les 12 départements du Bénin",credits = "IPUMS",arrow = F,frame =T)
```

## B. Variable dépendante

On se propose d'expliquer la variable **hou_inc_cap** qui mesure le revenu moyen des ménages

### Forme de la distribution

```{r}
Y<-sel$hou_inc_cap
labelY<-"Revenu moyen "

hist(Y, main=labelY,breaks = 6)
hist(log10(Y), main=labelY, xlab = "logarithme décimal", breaks=6)
```

La distribution est unimodale mais asymétrique à gauche. Après transformation logarithmique elle apparaît plus symétrique.

### Valeurs exceptionnelles

```{r}
boxplot(Y, main=labelY, horizontal=T)
boxplot(log(Y), main=labelY, horizontal=T, xlab = "Logarithme décimal")
```

La distribution comporte des valeurs exceptionnelles mais celles-ci disparaissent après transformation logarithmique.

### Normalité

```{r}
shapiro.test(Y)
shapiro.test(log(Y))
```
La distribution n'est pas gaussienne et elle ne le devient pas non plus après transformation logarithmique en raison de la cocnentration des valeurs autour de 20000 (Cf. introduction)

On décide de poursuivre l'analyse en utilisant désormais le log. du revenu

```{r}
Y<-log10(sel$hou_inc_cap)
labelY<-"Revenu moyen (log10)"
```



## C. Analyse de variance


On va tester l'effet de variables indépendantes qualitatives

### modèle 1 : Le revenu est-il plus faible pour les activités agricoles ?

```{r}

Q1<-as.factor(sel$hou_agr)
levels(Q1)<-c("Agricole","Mixte","Non-agricole")
labelQ1 = "Occupation agricole"

plot(Y~Q1,cex.axis=0.6, xlab=labelQ1, ylab=labelY)

mod<-lm(log(Y)~Q1)
summary(mod)
anova(mod)

```

### Modèle 2 : Le revenu est-il plus faible si le chef de ménages est une femme ?

```{r}
Q2<-as.factor(sel$hea_sex)
levels(Q2)
levels(Q2)<-c("Femme","Homme")
labelQ2 = "Sexe du chef de ménage"

plot(Y~Q2,cex.axis=0.6, xlab=labelQ2, ylab=labelY)

mod<-lm(Y~Q2)
summary(mod)
anova(mod)

```

### Modèle 3 : Le revenu est-il plus fort en ville

```{r}
Q3<-as.factor(sel$loc_urb)
levels(Q3)<-c("Rural","Urbain")
labelQ3 = "Milieu urbain ou rural"

plot(Y~Q3,cex.axis=0.6, xlab=labelQ3, ylab=labelY)

mod<-lm(Y~Q3)
summary(mod)
anova(mod)

```

### Modèle 4 : Le revenu varie-t-il entre les départements ?

```{r}
Q4<-as.factor(substr(sel$loc_dep,1,3))
labelQ4 <- "Département"

plot(Y~Q4,cex.axis=0.6, xlab=labelQ4, ylab=labelY)

mod<-lm(Y~Q4)
summary(mod)
anova(mod)

```



### Analyse de variance à plusieurs facteurs : Y = f(Q1,Q2,Q3,Q4)


```{r}
mod<-lm(Y~Q1+Q2+Q3+Q4)
summary(mod)
Anova(mod, type="III")

```



## D. Régression linéaire

On reprend la même variable dépendante.


### Modèle 1 : La richesse par habitant (log) dépend-elle de l'âge

```{r}
X1<-sel$hea_age
labelX1 <-"âge du chef de ménage"

mod<-lm(Y~X1)
summary(mod)

plot(X1,Y, cex=1, col="black",pch=20, xlab=labelX1,ylab=labelY)
abline(mod,col="red")
abline(v=mean(X1),lty=2, lwd=2)
abline(h=mean(Y),lty=2)
```






## EXERCICES

Refaire l'analyse avec la variable Y = suroccupation des logements

